臺灣高等法院臺中分院刑事判決　　　　 96年度上訴字第531號
上　訴　人
即　被　告　乙○○
選任辯護人　刑建緯　律師
上列上訴人因殺人未遂案件，不服臺灣臺中地方法院95年度訴字
第3351號中華民國95年12月29日第一審判決（起訴案號：臺灣臺
中地方法院檢察署95年度偵字第21583號），提起上訴，本院判
決如下：
    主  文
原判決撤銷。
本件公訴不受理。
    理  由
一、公訴意旨稱：被告乙○○（下稱被告）因與其前妻劉素好有
    財務上之爭執，於民國（下同）95年9月24日17時許，至臺
    中市○○路與十甲巷口之景達資源回收廠，要求在該廠任職
    之劉素好與之解決上開爭執。惟景達資源回收廠負責人甲○
    ○不同意乙○○在該廠內爭執，要求被告離開景達資源回收
    廠，被告遂邀甲○○至景達資源回收廠外談判。嗣被告、甲
    ○○2人於言談間發生爭執，被告即基於殺人之犯意，持其
    所有之美工刀1把，朝甲○○之頭部、肩部等重要部位揮砍
    ，致甲○○受有左頭部割傷9公分、左耳割裂傷2.5公分、左
    上背割裂傷20公分傷勢之傷害，適景達資源回收廠員工洪雲
    霖見狀，加以阻止，被告始未繼續揮砍而免於難。被告因嗣
    經警於同日18時30分許，在臺中縣太平市○○里○○街46號
    查獲，並扣得乙○○所有之美工刀1把，因認被告涉有刑法
    第271條第2項、第1項之殺人未遂罪嫌云云。
二、本件公訴人認被告涉有上開之犯行，係以：(1)告訴人甲○○
    於警詢中及檢察官訊問時之指訴，及經證人洪雲霖於警詢中
    及檢察官訊問時證述，暨告訴人甲○○受傷之診斷證明書1
    紙。(2)扣案之美工刀，於刀片展開些許時即已達20公分，並
    非袖珍型之美工刀，被告持以揮砍告訴人甲○○之部位，係
    屬於人體要害之頭部及接近頭部之部位，且告訴人甲○○受
    傷之位亦不只1處，所受之割傷復有長達9公分及20公分之情
    形，可見被告下手之時，應有致告訴人甲○○於死之認識，
    其行為時應有殺人之犯意等語為其主要論據。
三、訊據被告固坦承於前開時、地，與告訴人甲○○間發生爭執
    ，並持其所有之美工刀1把，朝甲○○揮砍，致甲○○受有
    左頭部割傷9公分、左耳割裂傷2.5公分、左上背割裂傷20
    公分傷害之事實，惟矢口否認有何殺人之犯意，辯稱：伊並
    無殺害告訴人甲○○之動機及犯意，雖告訴人甲○○受有前
    開傷害，然依法應僅成立傷害罪而已，而被告已與告訴人甲
    ○○達成和解，並賠償新台幣（下同）10萬元，業經告訴人
    甲○○於原審時撤回告訴，請為公訴不受理之判決等語。經
    查：(1)告訴人甲○○於警訊時稱：被告於95年9月24日17時
    許，持一些2、4瓶鋁罐到我經營的回收場內要求收購，趁機
    會向劉素好鬧事，我看見被告與劉素好在我資源回收場內吵
    鬧，我出面說要叫警察將被告趕出去，被告說要我出去外面
    談判，我詢問被告到底要如何？不要三兩天就到我公司鬧事
    ，他懷疑我與劉素好有曖昧關係，說沒幾句後被告就用右手
    ，拿預藏之大型美工刀向我頭部砍下來，連續兩三下，致使
    我左頭部割傷9公分、左耳割裂傷2.5公分、我閃身時左肩遭
    被告持刀砍傷20公分。被告砍傷我時口中說：「要我死」，
    我員工洪雲霖在現場目擊被告殺傷我時，有前來幫忙拉開；
    我以前不認識被告，是他這幾次來鬧事才認識的，彼此間沒
    有仇恨與金錢糾紛等語（見警詢筆錄第16頁至17頁）。嗣於
    偵查中證稱：被告本來拿2、3個鋁罐來回收場，我叫劉素好
    要去報警，因為被告經常來鬧事，被告之前曾說只要我僱請
    劉素好我就有事情，他騎腳踏車進來，因為劉素好之前有申
    請保護令，我跟被告說有事情到外面說，我說我有報警，被
    告就說好到外面講，我站在被告前面，洪雲霖也在場，被告
    就說是否與劉素好有染，我說我和你說不清，不想講，我在
    與他說話時，他就拿美工刀砍我頭部及耳朵上方、肩膀，並
    說要給我死，我當時還以為他是徒手，只是我摸頭才發現，
    他是拿美工刀，我是後來才發現的，洪雲霖本來就跟我在現
    場，洪雲霖沒有勸阻是因為沒來得及阻止等語（見偵查卷第
    17頁至18頁）；再於原審中證稱：我與被告無恩怨或仇恨，
    被告從8月27日至9月24日本人來或打電話來吵好多次，我是
    營業的場所，不可能讓被告一直來亂，案發當天被告又來亂
    ，我就跟他講到外面講清楚，請他不要再來亂。被告是拿鋁
    罐進場子要交並大小聲，我說不用，我立即叫劉素好報警，
    劉素好報警時，被告說要到外面談，我就跟他出去，洪雲霖
    也跟著我一起出去。被告當時帶美工刀，當時美工刀刀片是
    否全部推出我不知道，因為當時被割到三刀。我原先不知道
    他有拿美工刀，前兩刀我以為他是徒手，後來覺得頭涼涼的
    ，才發現是血，當時他是站在我的左邊，一刀割到左頭部，
    一刀割到我左耳，第三刀我有閃開是割到左上背。沒有因受
    傷而住院。被告當時拿刀是由上往下揮，當時有我、洪雲霖
    及被告在場，當時洪雲霖有把被告拉開，沒有抱他，被告還
    要砍洪雲霖。被告用美工刀砍我時，有聽到被告說「讓你死
    」（台語），講幾次我不記得，我只有聽到一次。被告砍到
    第三刀時，我閃開了才沒有繼續砍，當時我記得是洪雲霖拉
    住他，我就趕快跑回回收廠，他看我血流很多就牽著腳踏車
    離開了。我跑回回收廠是之前有叫劉素好報警，我是要看劉
    素好是否有報警了。醫生沒有叫我留院治療，我在急診室將
    傷口縫合，縫好就離開醫院等語（見原審卷第54頁至58 頁
    ）。又證人洪雲霖於警訊時稱：被告於95年9月24日17時14
    分許拿了1小袋啤酒空鋁瓶，到回收場藉口要賣空瓶，無故
    在回收場大聲吵鬧，甲○○礙於回收場是營業場所就請被告
    離開，並告知被告已經報警，被告才離開，沒想到被告在路
    邊叫囂，並刻意要甲○○過去與他談事情，我及甲○○見狀
    就過去請他離開，不要再鬧了，此時被告衝向甲○○，伸手
    向甲○○頭部身體劃了幾下，我見甲○○頭部及身體流血，
    我才見到被告手中持有1支大型美工刀，我見狀就趕緊將被
    告推開，被告就持刀追殺我，甲○○才趁隙跑回回收場，拿
    了1隻球棒去找被告要他離開，被告見甲○○持有球棒才逃
    離現場。我見到被告持刀要殺我，我就趕快跑開，幸好他沒
    追上我，我沒有受傷等語（見警詢筆錄第23頁）；嗣於偵查
    中證稱：當時被告與甲○○出去回收場外的路邊，我就跟著
    出去了，因怕他們出事，被告和甲○○談話間，被告突然出
    手，被告衝向甲○○將手揮下去，揮到甲○○的頭部，我本
    來以為被告是徒手，後來甲○○流血，我才發現被告有拿美
    工刀等語（見偵查卷第18頁）。參酌告訴人即證人甲○○及
    證人洪雲霖前開證述之內容及卷附之告訴人甲○○受傷之診
    斷證明書1紙等以觀，可見被告當日前往告訴人甲○○之資
    源回收場時，確實有在資源回收場大鬧，而經告訴人甲○○
    之制止，並告知已經報警，嗣被告與告訴人甲○○約在資源
    回收場外面談事情，當時證人洪雲霖因怕雙方出事，而跟著
    告訴人甲○○一同到外面，被告曾質問告訴人甲○○與其前
    妻劉素好是否有染，在被告與告訴人甲○○談話間，被告突
    然手拿預藏之美工刀，朝告訴人甲○○之頭部方向，由上往
    下揮砍，總共揮砍3刀，被告於揮砍之時，曾口出1次「讓你
    死」（台語），因此，致告訴人甲○○受有左頭部割傷9公
    分、左耳割裂傷2.5公分、左上背割裂傷20公分傷勢之傷害
    ，而當時證人洪雲霖在告訴人甲○○與被告2人發生爭執至
    被告逃逸之前，始終均在現場；當被告對告訴人甲○○揮砍
    第3刀以後，證人洪雲霖即向前拉住被告，被告則轉向追逐
    證人洪雲霖，但證人洪雲霖並未受任何之傷害，而告訴人甲
    ○○則趁隙逃回工廠拿棒球棍，被告見狀則逃離現場之事實
    ，且此事實為被告在本院審理中所不爭執，自堪認此項事實
    為真正。(2)證人即台中市警察局第三分局東區分駐所警員林
    威廷於原審審理時證稱：當天下午6點左右我是在派出所值
    班，接到勤務中心的電話，問景達資源回收廠有人打架，是
    否有人死亡。五點多資源回收場就有人打電話報案，就有同
    仁前往瞭解，知道有人受傷，也確定行兇的人是誰。當天我
    是先接到一個女子打電話到值班台說有人到她服務的景達資
    源回收廠鬧事，後來隔五分鐘後，同一女子又打電話說是打
    架，之後就沒有再接到電話，因同仁已前往現場處理等語（
    見原審卷第60頁）。且依卷附之台中市警察局勤務指揮中心
    受理各類案件記錄單所附員警工作紀錄簿記載，本件報案之
    時間為當日下午17時6分，報案之內容為被告至上址鬧事（
    見警卷第29頁至30頁）；又於當日17時14分有人向台中市警
    察局第三分局東區分駐所報案說上址有人在打架（見警卷第
    7頁之職務報告書）等情，及告訴人甲○○與證人洪雲霖上
    開證述之內容觀之，堪認被告之前妻劉素好第1次向警方報
    案之時，被告當時是還在現場鬧事，且被告已受告知向警方
    報案之事實，惟該時尚未發生告訴人甲○○遭被告持美工刀
    劃傷之事，應堪認定。(3)按殺人未遂與傷害之區別，應以有
    無殺人之故意為斷，至受傷處所是否致命部分，及傷痕之多
    寡輕重，僅足供認定有無殺意之參考，原不能為區別殺人未
    遂與傷害罪之絕對標準。本件告訴人甲○○遭被告持美工刀
    揮砍，致受有左頭部割傷9公分、左耳割裂傷2.5公分、左上
    背割裂傷20公分傷勢之傷害，已如前述，依前開傷勢以觀，
    告訴人甲○○所受之割裂傷雖有達9公分、20公分之情形，
    然參酌告訴人甲○○於就醫後，醫生並未告知要住院治療，
    僅在急診室將傷口縫合後就離開醫院等情觀之，告訴人甲○
    ○當時所受之傷害，應尚非嚴重，否則焉可不用住院觀察治
    療即出院？故從客觀上而論，告訴人甲○○所受之傷勢，並
    無致生命危險之可能，尚不足以此傷勢，做為認定被告即有
    殺人之犯意之憑證。因此，被告使告訴人甲○○受傷行為是
    否有成立殺人未遂罪，仍應就被告是否有殺人之主觀犯意，
    做為論斷之依據。(4)本件被告固持有扣案之大型美工刀，朝
    告訴人甲○○頭部之方向揮砍3刀，並於揮刀之際，曾大喊
    一聲「讓你死」（台語）一節，亦如前所述。惟查，一般人
    在與人發生打架或口角之時，為助長己方氣勢，或因積怨已
    久而口出惡言情形，乃事所常有，並不得僅以打架之時曾口
    出「讓你死」（台語）之言語，即驟認被告有殺人之犯意，
    尚應就實際上之犯行予以客觀觀察評價後，始得確認被告之
    犯意究係為何？再觀被告所持之大型美工刀，刀刃部位全長
    約15公分，刀刃很薄，而刀刃上有方便折斷，可供作多次使
    用之預留平行折斷痕多條，且該美工刀刀尖部分，呈平齊狀
    ，僅有一小缺口，有照片在卷可參（見警卷第37頁）；依該
    美工刀之外觀及材質而論，因美工刀相當鋒利，持之對人體
    為攻擊，很容易會造成長條形之割裂傷，然因本身刀刃很薄
    ，其割裂傷寬度較窄及深度會較淺，再加以本件被告所用之
    美工刀，刀尖部分，呈平齊狀，且有供折斷之刀痕存在（直
    接大力插入使用容易造成斷裂），不易直接插入人體，造成
    穿刺傷，故扣案之美工刀通常對人所造成之傷害，應屬外表
    比較淺層之割裂傷而已，較不易對人生命安全直接造成危害
    。因此，被告持該美工刀，向告訴人甲○○頭部之方向揮砍
    3刀，而頭部係屬人體之重要器官，然依上開說明，此揮砍
    之三刀實不容易對有反抗能力之告訴人甲○○直接造成生命
    之危害。再參以被告持刀攻擊告訴人甲○○時，證人洪雲霖
    始終在場幫助告訴人甲○○，人數上較佔優勢，且被告當時
    也知悉告訴人甲○○已經報警，立於此狀況下之被告是否仍
    有殺人之意圖或有能力完成殺人之結果，實有疑議之處？
    (5)又被告朝告訴人甲○○揮砍第三刀後，於遭證人洪雲霖拉
    阻之時，隨即轉向追逐、攻擊證人洪雲霖，並非於擺脫證人
    洪雲霖之拉阻後，再次去追殺告訴人甲○○，可見被告尚無
    必致告訴人甲○○於死之決意。又被告確實與其前妻劉素好
    之間有財務上之爭執，而當日被告至告訴人甲○○所經營之
    資源回收場，主要之目的係在解決其與劉素好之間財務上之
    問題，其雖曾口稱告訴人甲○○與劉素好間有染，此應是告
    訴人甲○○不准被告到資源回收場找劉素好，致心生怨懟下
    所為之託詞，否則被告為何還需假借賣鋁瓶之藉口至告訴人
    甲○○之資源回收場販賣？且被告未在告訴人甲○○、劉素
    好與其同時在場時，即馬上就告訴人甲○○與劉素好間有染
    之事實，直接質問於告訴人甲○○，而是待與告訴人甲○○
    至外面時才質問之？故被告與告訴人甲○○既無直接之仇怨
    ，至多僅因告訴人甲○○阻止其至資源回收場鬧事之事由而
    結怨，則被告是否因此而有殺人之動機，誠亦有可疑之處？
    (6)綜上所述，告訴人甲○○及證人洪雲霖所證述之事實及診
    斷證明書等，至多僅能證明告訴人甲○○當時有受被告傷害
    之情事，尚不足以證明被告於傷害告訴人甲○○時，係本於
    殺人之犯意為之；至扣案之美工刀雖是可用於傷人及殺人之
    利器，然持之以行使，並使人受傷人之情形，非均是出於殺
    人之犯意，故亦不足以資認定被告以殺人之犯意而持有之。
    本件既無證據證明被告於傷害告訴人甲○○時，主觀上具有
    殺人之犯意，且從告訴人甲○○當時所受之客觀傷勢，又不
    足以認定被告係出於殺人之犯意而為之，因此，本件應為被
    告有利之認定，故被告抗辯其非出於殺人之犯意等語，尚堪
    予採信，而應認被告持美工刀揮傷告訴人甲○○之行為，係
    出於傷害之犯意下所為。
四、本件被告因與其前妻劉素好間有財務之糾紛存在，且被告當
    日至告訴人甲○○所經營之資源回收場，主要之目的乃是要
    找劉素好談2人間有關財務之糾紛，而非直接找告訴人甲○
    ○談判，而因告訴人甲○○阻止不讓被告進入資源回收場內
    ，遂將怒氣轉移至告訴人甲○○之身上，才持刀傷害告訴人
    甲○○，經核惟雙方並無深仇大恨，被告實無要致告訴人甲
    ○○於死地不可之意思，被告以美工刀劃傷告訴人甲○○之
    頭、耳、左上臂部，應僅係基於傷害之故意，已如上述，核
    被告所為，應係犯刑法第277條第1項之普通傷害罪，公訴人
    認係犯同法第271條第2項、第1項之殺人未遂罪嫌，尚有未
    洽，起訴法條應予變更。又查普通傷害罪，依刑法第287條
    前段規定，係屬告訴乃論之罪，被告與告訴人甲○○事後業
    已和解，有和解書1份在卷可稽（見原審卷第15頁），告訴
    人甲○○並於原審準備程序中表明撤回本件告訴等語（見原
    審卷第36頁），告訴人甲○○既已撤回對被告之告訴，則依
    刑事訴訟法第303條第3款之規定，即應對於被告諭知不受理
    之判決，乃原審未察，仍論以殺人未遂罪而予論科，即有未
    洽，被告上訴指摘原判決不當，為有理由，應由本院將原判
    決撤銷改判，另為被告公訴不受理判決之諭知。
五、據上論斷，應依刑事訴訟法第369條第1項前段、第364條、
    第300條、第303條第3款，判決如主文。
本案經檢察官丙○○到庭執行職務。
中　　華　　民　　國　　96　　年　　5 　　月　　9　　日
            刑事第十一庭  審判長法　官　陳　朱　貴
                                法　官　郭  同  奇
                                法　官　何  志  通
上列正本證明與原本無異。
被告不得上訴。
檢察官得上訴。
如不服本判決應於收受送達後十日內向本院提出上訴書狀，其未
敘述上訴之理由者並得於提起上訴後十日內向本院補提理由書（
均須按他造當事人之人數附繕本）。
                                書記官　高　麗　淇
中　　華　　民　　國　　96　　年　　5　　月　　10　　日
